【裁判字號】    97,訴,267
【裁判日期】    980505
【裁判案由】    清償債務
【裁判全文】
臺灣高雄地方法院民事判決               97年度訴字第267號
原      告  丁○○
訴訟代理人  史乃文律師
複  代理人  楊林澂律師
被      告  興泰實業股份有限公司
法定代理人  甲○○
訴訟代理人  戊○○
            王國論律師
上列當事人間清償債務事件，本院於民國98年4 月13日言詞辯論
終結，判決如下：
    主  文
原告之訴及其假執行之聲請均駁回。
訴訟費用由原告負擔。
    事實及理由
一、按訴狀送達後，原告不得將原訴變更或追加他訴，但擴張或
    減縮應受判決事項之聲明者，不在此限，民事訴訟法第255
    條第1 項第3 款定有明文。查原告起訴聲明：被告應給付原
    告新台幣（下同）4,086,856 元元，及自起訴狀繕本送達翌
    日起至清償日止，按週年利率5 ％計算之利息。嗣於起訴狀
    繕本送達後，於本院民國97年9 月30日準備程序中，當庭更
    易其聲明如後述（見本院卷第180 頁）。原告上開訴之變更
    ，核屬減縮應受判決事項之聲明，於法有據，合先敘明。
二、原告主張：原告因飼養鴨隻約27,000隻，其中蛋鴨數量為17
    ,000 隻 ；大鴨數量為9,800 隻，與被告簽訂飼料之買賣契
    約，由被告依所訂數量陸續供給鴨隻飼料。嗣原告於96年6
    月18日，向被告訂購蛋鴨及大鴨之飼料各12公噸，分置於每
    槽容量6 公噸以上之4 個槽體內，由被告委請訴外人即上義
    車行之司機丙○○，以車牌JL-162號貨車負責運送。然因被
    告控管不當，錯置大鴨飼料於蛋鴨飼料中，原告發現有異，
    隨即告知訴外人即被告員工庚○○，經確認錯置之事實後，
    被告遂於同年6 月22日委由育典車行以車牌6K-7 32 號貨車
    將錯置之大鴨飼料抽回，並更換蛋鴨飼料，惟因大鴨與蛋鴨
    飼料係不同成份，導致原告飼養之17,000隻蛋鴨，由日產68
    至73箱之鴨蛋驟減為51箱，且錯食蛋鴨飼料之新鴨在未達標
    準生產日即提前下蛋，造成嚴重損失。又原告依約再於同年
    7 月4 日向被告訂購蛋鴨飼料20公噸，詎被告違約拒絕提供
    ，致原告於96年7 月間，將前開蛋鴨全數以每隻15元之價格
    賤賣予訴外人乙○○。綜上，依蛋鴨生產期10個月，因被告
    疏失致蛋鴨之正常產蛋期僅有自96年4 月起至96年6 月18日
    止，即僅2 月又18日，依4 、5 月份之月平均收益為510,85
    7 元計算，被告前後兩次債務不履行之行為共計造成原告如
    訴之聲明所示之損失，為此本於侵權行為及債務不履行之法
    律關係，提起本件訴訟，擇一請求裁判被告賠償損害等情。
    並聲明：(一)被告應給付原告3,780,334 元，及自起訴狀繕本
    送達之翌日起至清償日止，按週年利率5 ％計算之利息。
    (二)願供擔保，請准宣告假執行。
三、被告則以：原告並未舉證證明錯置飼料之事實，縱確有其事
    ，然96年6 月18日運送飼料之丙○○及貨車均非被告所僱用
    ，且丙○○係依原告之指示落料，縱有錯置飼料之疏失，亦
    與被告無涉；又原告主張錯置飼料之數量僅約1 公噸，供17
    ,000 隻 蛋鴨食用，平均每隻蛋鴨吃不到幾口，原告主張受
    有前揭損害實屬不合理。此外，原告自96年6 月18日後，即
    陸續表明拒不付款，參以舊帳付款亦不正常，被告為確保其
    他股東權益並避免損失，遂自96年6 月下旬起預告原告應另
    謀他廠供給飼料。又原告所飼養之蛋鴨是否係96年4 月開始
    產蛋之新鴨，或係即將淘汰之老鴨，亦令人存疑。況原告早
    於96年3 月間即曾向台灣糖業股份有限公司（下稱台糖公司
    ）購買蛋鴨飼料，足證其並非不能轉向其他飼料廠商購買飼
    料，原告賤賣蛋鴨之結果與被告拒絕繼續供給蛋鴨飼料間無
    相當因果關係等語，資為抗辯。並聲明：(一)原告之訴駁回；
    (二)如受不利之判決，請准供擔保免為假執行。
四、兩造不爭執事項：
  (一)原告自96年3 月20日起至同年7 月2 日止，陸續向被告訂購
    鴨飼料。被告依原告於96年6 月18日所訂購數量，供應蛋鴨
    飼料5860公斤及大鴨飼料6220公斤，由上義車行司機丙○○
    駕駛車牌號碼JL-162號貨車運送，並會同原告前往養鴨場卸
    飼料，卸飼料完畢後，由原告在散裝用秤量單上簽收。
  (二)被告拒絕供應原告於96年7 月4 日所訂購之蛋鴨飼料20公噸
    。
  (三)原告於96年2月至4月間，曾向台糖公司訂購蛋鴨飼料。
五、兩造爭執事項：（一）錯置大鴨飼料於蛋鴨飼料中之疏失究
    係何人所導致？（二）錯置飼料之行為如屬被告之疏失，則
    與蛋鴨因吃下錯置之飼料後，由日產68至73箱之鴨蛋驟減為
    日產51箱，及新鴨在未達標準生產日即提前下蛋之間有無相
    當因果關係？（三）原告於96年7 月4 日向被告訂購蛋鴨飼
    料，被告拒絕繼續供應蛋鴨飼料，與原告將蛋鴨全數出售給
    第三人之損害間，有無相當因果關係？（四）原告主張被告
    錯置蛋鴨飼料之行為，造成其損害，是否已符合得依債務不
    履行加害給付或侵權行為之法律關係請求損害賠償之要件？
    原告另主張被告拒絕繼續供給蛋鴨飼料，因遲延給付而造成
    其損害，是否已符合得依債務不履行遲延給付請求損害賠償
    之要件？若可，得請求之金額為若干？茲就上開爭點分別論
    述如下：
（一）錯置大鴨飼料於蛋鴨飼料中之疏失究係何人所導致？
  1.按請求履行債務之訴，除被告自認原告所主張債權發生原因
    之事實外，應先由原告就其主張此項事實，負舉證之責任，
    必須證明其為真實後，被告於其抗辯事實，始應負證明之責
    任，此為舉證責任分擔之原則。次按原告對於自己主張之事
    實己盡證明之責後，被告對其主張，如抗辯其不實並提出反
    對之主張者，則被告對其反對之主張，亦應負證明之責，此
    為舉證責任分擔之原則。原告主張：丙○○為被告履行債務
    之代理人或使用人，因丙○○疏失錯置大鴨飼料於蛋鴨飼料
    中，致原告所飼養之蛋鴨由日產68至73箱之鴨蛋驟減為日產
    51箱，及新鴨在未達標準生產日即提前下蛋云云，然此為被
    告所否認。經查，原告前揭主張無非係援引證人即鴨農己○
    ○於本院準備程序證稱：庚○○於96年6 月22日從原告那裡
    拿來蛋鴨飼料，與伊蛋鴨飼料比對，只有庚○○一人來，比
    對完便回去。只聽庚○○說兩種飼料比起來不一樣，要拿回
    公司鑑定，至於是誰的錯不清楚（見本院卷(一)第204 頁）等
    語為據，惟此至多僅能證明原告飼養之蛋鴨有誤食大鴨（即
    肉鴨）飼料之事實，至丙○○是否有錯置飼料？原告之蛋鴨
    誤食大鴨飼料後，是否致生由日產68至73箱之鴨蛋驟減為日
    產51箱，及新鴨在未達標準生產日即提前下蛋之結果？則均
    未見原告舉證以實其說，是其主張因被告前揭不完全給付之
    行為而生損害云云，已難遽採。
  2.原告另主張：原告與被告間依繼續買賣契約訂購鴨飼料，為
    時已久，被告所屬每位司機均詳知原告之蛋鴨場所在位置，
    因其為原告唯一一座使用蛋鴨飼料之場所，而且每位司機均
    不只一次為運送原告所訂購之飼料，數月以來，皆未曾有誤
    。丙○○於96年6 月18日運送飼料前以電話與原告聯絡時，
    明白表示要先送蛋鴨飼料，才在原告陪同下先後前往蛋鴨及
    肉鴨場卸飼料，詎丙○○卸料時竟錯置蛋鴨飼料與肉鴨飼料
    於原告之飼料槽云云。惟查，依原告97年12月23日準備程序
    中與丙○○當庭對質時陳稱：伊之養鴨場對面有另外一個養
    鴨場，共用一個水池，用鐵絲網及磚塊將之區分開來，蛋鴨
    場有2 個飼料槽；肉鴨場有3 個槽（其中1 個已損壞，故未
    使用）；一般送貨司機都會於抵達前先打電話告知，並由伊
    陪同司機到現場卸放飼料後，在送貨單上簽名，丙○○於96
    年6 月18日卸飼料前亦有以電話先與伊聯絡，詢問要先卸何
    種飼料（見本院卷(二)第16、17頁）等語，足徵原告蛋鴨場附
    近尚有其他養鴨場，且飼料槽不僅1 個，司機前往送貨時，
    均需原告之陪同，始得卸飼料，且丙○○於該次運送飼料前
    已循例通知原告；倘參酌丙○○證稱：伊於96年6 月18日前
    往原告養鴨場卸料前，有先與原告聯絡，但因正在開車，聽
    不清楚，便向原告說到現場再確認；因伊於5 月份曾送飼料
    至原告養鴨場1 次，現場又有10幾個飼料槽，所以當初並不
    確定蛋鴨場或肉鴨場之地點，經伊在現場與原告確認，因原
    告指示先卸肉鴨飼料，伊便確認秤量單上所載，並開貨車上
    的槽給原告看，原告亦確認後，才先卸肉鴨飼料；秤量單上
    右上角均有載明肉鴨或蛋鴨飼料，伊要卸肉鴨飼料前，便先
    核對秤量單上所載肉鴨飼料是放在貨車上格式3 （貨車上之
    裝飼料容器），才將貨車上格式3 之閘門打開卸飼料；因原
    告當天所稱的蛋鴨場伊不清楚，故與原告約在訴外人李美珍
    的養鴨場，該養鴨場是原告與訴外人梁志忠一起承租的，至
    於養蛋鴨或肉鴨僅有原告清楚，伊不清楚（見本院卷(二)第17
    至19頁；卷(一)第205 至208 頁）等詞，核與卷附秤量單（見
    本院卷(一)第11頁）所載相符以觀，益徵丙○○運送及卸置飼
    料之程序，並無何疏失或不當之處，自難僅憑原告片面之詞
    ，逕推認丙○○錯置大鴨飼料於蛋鴨飼料中，及因此致生原
    告之上開損失。況衡以丙○○於該次送貨前，僅分別於96年
    4 月18日、同年5 月9 日運送玉米及蛋鴨飼料各乙次，有丙
    ○○之證詞及秤量單2 紙在卷可按（見本院卷(一)第90、104
    、20 5頁），暨參酌上述各情，亦難期待丙○○於96年6 月
    18 日 運送飼料時，得以清楚區辨蛋鴨與肉鴨飼料卸放之位
    置。從而，原告主張錯置飼料係被告之疏失所致云云，尚屬
    無據。
  3.至原告陳稱：原告於96年5 月24日向被告訂購蛋鴨飼料時，
    亦曾發生同隆車行所運送之飼料中摻雜大量玉米，造成原告
    蛋鴨產蛋量減少之情事，足證被告運輸系統之管控失當，惟
    經反應後並無具體改善云云。固提出庚○○與原告及訴外人
    即被告法務葉經理之對話錄音譯文為證（見本院卷(一)第231
    至24 3頁），然觀諸該譯文內容，雖記載原告提及錯置飼料
    及被告拒絕繼續供給飼料等情，但並未見庚○○或葉經理有
    何自承疏失之回應。此外，被告於96年5 月24日縱有前揭疏
    失，亦與本件原告主張被告錯置飼料之疏失無涉，難以據此
    譯文為原告有利之認定，併此敘明。
  4.末以，既無證據足資認定代被告運送飼料之丙○○有錯置飼
    料之行為，及錯置飼料係因其疏失所致，暨原告確受有飼養
    蛋鴨由日產68至73箱之鴨蛋驟減為日產51箱、新鴨在未達標
    準生產日即提前下蛋等損失，已說明如前，則就上列（二）
    之爭點即無進一步論究之必要。
（二）原告於96年7 月4 日向被告訂購蛋鴨飼料，被告拒絕繼續
      供應蛋鴨飼料，與原告將蛋鴨全數出售給第三人之損害間
      ，有無相當因果關係？
  1.原告主張：96年3 月至5 月份之貨款，均以支票按時兌現，
    並無遲延給付之情況，故兩造間定有繼續性買賣契約，原告
    於96年7 月4 日向被告訂貨時，被告即有供貨之義務，然卻
    違約拒絕供應飼料，應負給付遲延之損害賠償責任等語，惟
    此為被告否認，並辯稱：兩造間契約性質應屬附條件之繼續
    性契約，若付款不正常，被告即有權拒絕繼續供貨；96年5
    月份之貨款本應於6 月10日前交付支票，但原告遲至7 月份
    始交付，故如有給付之義務，主張同時履行抗辯權（見本院
    卷(一)第137 頁背面、第113 頁、卷(二)第7 頁）云云，按契約
    除當事人為合致之意思表示外，須經債務人繼續之履行始能
    實現者，屬繼續性供給契約；又繼續性供給契約，乃當事人
    約定一方於一定或不定之期限內，向他方繼續供給定量或不
    定量之一定種類、品質之物，而由他方按一定之標準支付價
    金之契約。是無名之不定期繼續性供給契約，亦應同可類推
    適用民法相關之規定。次按當事人主張有利於己之事實者，
    就其事實有舉證之責任，民事訴訟法第277 條前段定有明文
    。經查，原告自96年3 月20日起至同年7 月2 日止，陸續向
    被告訂購鴨飼料，兩造間已成立繼續性供給契約乙節，既為
    兩造所不爭執，則被告即有依約供貨之義務，故其辯稱原告
    遲延給付，並據此主張同時履行抗辯者，自應由被告就此負
    舉證責任。次查，依原告提出支票兌現一覽表（見本院卷(一)
    第221 頁），原告3 、4 月份貨款之支票兌現時間，分別係
    96 年5月5 日及同年6 月10日，與5 月份之貨款支票兌現時
    間則分別為96年7 月10日及同年月25日乙節相互對照以觀，
    足見3 月至5 月份貨款支票兌現之時間均為訂貨時起2 個月
    後，並無遲延兌現之情，經本院就此闡明後（見本院卷(二)第
    33 頁） ，被告迄未能為合理之說明，是其辯稱：原告給付
    貨款遲延，因此主張同時履行抗辯云云，尚屬無據；又被告
    雖辯以：原告遲至7 月份始交付5 月份之貨款支票云云，並
    提出收回票據明細表1 紙（見本院卷(一)第190 頁）為證，惟
    原告否認收回票據明細表之真實性，衡以該明細表僅係被告
    自行製作之私文書，尚難僅憑此為被告有利之認定。此外，
    被告復未能提出其他證據資以證明原告有遲延給付貨款之事
    實，故揆諸前開說明，原告主張：原告於96年7 月4 日訂購
    飼料後，被告違約拒絕供應飼料，應負給付遲延之責等詞，
    即屬有據。
  2.又按債務人遲延者，債權人得請求其賠償因遲延而生之損害
    ，為民法第231 條第1 項所明定，是成立給付遲延之損害賠
    償責任，以債權人受有損害，且債務人給付遲延與債權人之
    損害間有相當因果關係存在為要件。再按所謂相當因果關係
    ，係以行為人之行為所造成之客觀存在事實，為觀察之基礎
    ，並就此客觀存在事實，依吾人智識經驗判斷，通常均有發
    生同樣損害結果之可能者，該行為人行為與損害間，即有因
    果關係。查原告將飼養之蛋鴨於96年7 月間，以每隻15 元
    價格全數賤售予他人之事實，固經證人乙○○到庭證述：伊
    於95年12月曾賣小鴨予原告，該批鴨子約120 至130 天後可
    產蛋，之後於96年7 月間，原告要伊介紹屠宰業者，將鴨子
    處理掉，大約處理掉17,000隻，以每隻15元賣掉，但伊不清
    楚是什麼原因（見本院卷(二)第4 至7 頁）等詞，而堪採認。
    其次，原告就被告拒絕繼續供應蛋鴨飼料，與原告將蛋鴨全
    數出售給第三人之損害間是否具相當因果關係乙節，固主張
    ：因一般養鴨業者在飼養過程中，各階段配置飼料之營養成
    分均不同，故早於契約成立之初，即需針對鴨隻量身訂做，
    非被告所稱得中途任意向他飼料行買貨（見本院卷(一)第169
    頁）云云，惟經本院依職權就此函詢台糖公司，據函覆略稱
    ：楊淑文即原告配偶曾於96年2 月至4 月間向台糖公司訂購
    蛋鴨飼料，台糖公司生產之蛋鴨飼料僅有1 種，專供蛋鴨產
    蛋期用；客戶欲向台糖公司訂購蛋鴨飼料，原則上至少提前
    1 天訂料即可出貨（見本院卷第197 頁）等語，足見原告上
    開主張，尚非可採。
  3.嗣原告又改稱：原告向被告訂貨之原因，係因向台糖公司訂
    貨時，該公司動輒均需以現金付款，造成原告之資金調度上
    之困難，而原告如向被告購買飼料，僅需於次月10日前，以
    期票給付即可，因此被告驟然拒絕供料，原告一時間無法籌
    措龐大之飼料費用，才造成飼養鴨隻賤賣之結果（見本院卷
    (一)第217 頁）云云，惟查，參酌原告自承：高屏地區於96年
    時之飼料廠商除被告外，尚有統一、國興及台糖公司等，其
    他飼料廠商只要信用良好，一般均願意接受支票付款，原告
    當時經營之養鴨場信用良好，並無積欠貨款（見本院卷(二)第
    38頁）等語以觀，益證被告拒絕供應原告於96年7 月4 日所
    訂購之蛋鴨飼料20公噸後，原告非不能改向其他飼料廠商訂
    購飼料，衡諸常情，自無將飼養之蛋鴨賤價轉售他人之必要
    ，原告捨此而不為，將所飼養之蛋鴨全數賤售予他人，此結
    果即難謂與被告拒絕繼續供應蛋鴨飼料之行為間具相當因果
    關係。況購買飼料資金調度本屬原告應自行解決之問題，亦
    無由將此資金調度困難之不利益，轉嫁由被告承受。從而，
    原告主張：被告違約拒絕供應飼料，就原告賤價出售蛋鴨所
    受之損害，應負給付遲延之損害賠償責任云云，要無可採。
（三）原告主張被告錯置蛋鴨飼料之行為，造成其損害，是否已
      符合得依債務不履行加害給付或侵權行為之法律關係請求
      損害賠償之要件？原告另主張被告拒絕繼續供給蛋鴨飼料
      ，因遲延給付而造成其損害，是否已符合得依債務不履行
      遲延給付請求損害賠償之要件？若可，得請求之金額為若
      干？
    承前所述，原告就其主張被告有錯置蛋鴨飼料之債務不履行
    行為，及造成其損害等節，俱未能舉證以實其說，即與債務
    不履行損害賠償請求權之要件不符；至其另主張侵權行為法
    律關係，請求被告賠償錯置飼料所致之損害部分，按民法第
    184 條第1 項前段規定侵權行為以故意或過失不法侵害他人
    之權利為成立要件，故主張對造應負侵權行為責任者，應就
    對造之有故意或過失負舉證責任（最高法院58年台上字第14
    21號判例意旨參照）。經查，既無證據足資認定原告因被告
    之故意或過失致生錯置飼料受損之情，則原告此部分之請求
    ，亦與侵權行為損害賠償請求權要件有間。此外，原告另主
    張被告拒絕繼續供給蛋鴨飼料，因遲延給付而造成其損害部
    分，原告亦無法證明被告之給付遲延與其損害間具有相當因
    果關係存在。從而，原告本諸上開各項請求權，請求被告賠
    償損害，均屬無據。
六、綜上，原告主張因被告錯置飼料，及拒絕繼續供給飼料，致
    其將飼養之蛋鴨全數賤售他人，因此受有損失等情，並非可
    採，其主張依債務不履行及侵權行為之法律關係，請求被告
    賠償上開金額及法定遲延利息，為無理由，應予駁回。原告
    之訴既經駁回，其假執行之聲請亦失其附麗，應併予駁回。
七、本件事證已臻明確，兩造其餘之攻擊、防禦方法，核與判決
    結果不生影響，爰毋庸一一論述，併此敘明。
八、據上論結，本件原告之訴為無理由，依民事訴訟法第78條，
    判決如主文。
中    華    民    國    98    年    5     月    5     日
                  民事第五庭審判長法  官  李昭彥
                                  法  官  賴文姍
                                  法  官  鄭凱文
以上正本係照原本作成。
如不服本判決，應於送達後20日內，向本院提出上訴狀並表明上
訴理由，如於本判決宣示後送達前提起上訴者，應於判決送達後
10日內補提上訴理由書（須附繕本）。
中    華    民    國    98    年    5     月    5     日
                                  書記官  張家瑜


司法院資訊處製作；財團法人民間司法改革基金會備份。
